最高法院刑事判決　　　　　　九十六年度台上字第二一四四號
上　訴　人　甲○○
選任辯護人　高榮志律師
上列上訴人因違反毒品危害防制條例案件，不服台灣高等法院中
華民國九十三年七月十三日第二審判決（九十二年度上訴字第三
七五一號，起訴案號：台灣台北地方法院檢察署九十年度偵字第
二五六七四號），提起上訴，本院判決如下：
    主  文
原判決撤銷，發回台灣高等法院。
    理  由
本件原判決認定上訴人甲○○明知大麻為毒品危害防制條例所規
範之第二級毒品，愷他命（俗稱Ｋ他命）屬藥事法第二十條第一
款未經核准擅自製造之藥品係屬偽藥，均不得非法持有、販賣，
竟基於販賣第二級毒品大麻及偽藥愷他命營利之犯意，其中販賣
偽藥愷他命併基於概括犯意，於民國九十年十二月初某日，在台
北市○○街、昆明街口「爵士藍調ＰＵＢ」，向姓名年籍不詳之
成年男子，以每支大麻煙新台幣（下同）一百元、每顆愷他命一
百八十元之價格，販入數量不詳之大麻煙及愷他命。嗣於九十年
十二月十九、二十日左右，在台北市○○○路一五九號四樓「金
國際旅社」四０二室租屋處，以每支大麻煙三百元、每顆愷他命
三百元之價格，販賣予其室友陳美巧大麻三支、愷他命一顆，販
賣毒品所得九百元、偽藥所得三百元。再於九十年十二月二十六
日晚間十一時三十分許，在上開「金國際旅社」四０二室租屋處
，適徐培霖向甲○○購買二顆愷他命，尚未交付之際，為警查獲
，並扣得甲○○所有之大麻煙十二支、愷他命膠囊七十六顆、愷
他命粉末三瓶，及其所有供分裝愷他命之分裝盒六十三個等情。
因而將第一審科刑判決撤銷，改判依想像競合犯關係從一重論處
上訴人販賣第二級毒品罪刑，固非無見。
惟查：(一)、現行刑事訴訟制度採行改良式當事人進行主義，有關
訴訟程序之進行，以當事人間之攻擊、防禦為主軸，法院不立於
絕對主導之地位。又為使審判程序集中進行，同法第二百七十三
條第一項明定法院得於第一次審判期日前，傳喚被告或其代理人
，並通知檢察官、辯護人、輔佐人到庭，行準備程序，處理同條
項所列各款，及同法第二百七十四條、第二百七十六條至第二百
七十八條等規定之事項。故準備程序處理之事項，原則上僅限於
訴訟資料之聚集及彙整，旨在使審判程序能密集而順暢之進行預
作準備，不得因此而取代審判期日應踐行之直接調查證據程序。
調查證據乃刑事審判程序之核心，改良式當事人進行主義之精神
所在；關於證人、鑑定人之調查、詰問，尤為當事人間攻擊、防
禦最重要之法庭活動，亦為法院形成心證之所繫，除依刑事訴訟
法第二百七十六條第一項規定，法院預料證人不能於審判期日到
場之情形者外，不得於準備程序訊問證人，致使審判程序空洞化
，破壞直接審理原則與言詞審理原則。依卷內資料，原審於九十
三年三月十日、同年四月二十三日、同年五月十九日進行準備程
序時，即由受命法官分別傳喚證人陳美巧、賴曉晴、鄭元彰到庭
，且均在指定辯護人未在場之情形下，作證為陳述（見原審卷第
四十至四十三、五十九至六十二、七十九至八十一頁），已損及
上訴人之訴訟基本權中對辯護人之倚賴權；且於審判期日由審判
長「提示筆錄並告以要旨」之方式進行調查（見原審卷第九十九
、一百頁），其所進行之訴訟程序自屬違法。(二)、被告以外之人
於審判外之言詞或書面陳述，除法律有規定者外，不得作為證據
，刑事訴訟法第一百五十九條第一項定有明文。而所謂法律有規
定者，即包括同法第一百五十九條之一至第一百五十九條之五所
規定傳聞證據具有證據能力之例外情形。故如欲採被告以外之人
於審判外之言詞，即如警詢或檢察官偵查中之言詞為證據時，必
須符合法律所規定之例外情形，方得認其審判外之陳述有證據能
力，並須於判決中具體說明其符合傳聞證據例外可信之情況及心
證理由，否則即有違證據法則及判決不備理由之違法。原判決採
取證人陳美巧、徐培霖於警偵訊及林奇賢於警詢時之供述，為論
處上訴人之犯罪依據，但未敘明其符合傳聞證據例外可信之情況
及心證理由，自與證據法則相違悖及有判決不備理由之違法。上
訴意旨執以指摘原判決不當，非無理由，應認原判決有發回更審
之原因。原判決不另為無罪諭知部分，因與發回部分有裁判上一
罪關係，應併予發回。
據上論結，應依刑事訴訟法第三百九十七條、第四百零一條，判
決如主文。
中　　華　　民　　國　九十六　年　　四　　月　 二十 　日
                      最高法院刑事第九庭
                          審判長法官  洪　清　江
                                法官  石　木　欽
                                法官  李　伯　道
                                法官  林　勤　純
                                法官  陳　晴　教
      本件正本證明與原本無異
                                      書  記  官
中　　華　　民　　國　九十六　年　　四　　月　二十六　日
                                                      Ｋ
